【裁判字號】    95,上易,601
【裁判日期】    951213
【裁判案由】    回復原狀
【裁判全文】
臺灣高等法院民事判決                 95年度上易字第601號
上  訴  人  松豪科技股份有限公司
                        10號
法定代理人  乙○○
訴訟代理人  賴錫卿律師
被上訴人    文軒國際股份有限公司
法定代理人  丙○○
訴訟代理人  呂偉誠律師
            呂昱德律師
            范嘉倩律師
上列當事人間回復原狀事件，上訴人對於中華民國95年 4月21日
台灣板橋地方法院93年度訴字第1054號第一審判決提起上訴，經
本院於95年11月29日言詞辯論終結，並判決如下：
    主    文
上訴駁回。
第二審訴訟費用由上訴人負擔。
    事實及理由
一、被上訴人法定代理人已變更為丙○○，有公司變更登記事頊
    卡影本附於本院卷第42頁可稽，其聲明承受訴訟，尚無不合
    。
二、上訴人起訴主張：
  (一)上訴人前於民國92年11月間，與被上訴人約定由上訴人加盟
    被上訴人之「壹咖啡」連鎖店（下稱系爭加盟契約），加盟
    地點為中國大陸江蘇省昆山市○○路158號1、2樓，總價金
    為新臺幣（下同） 320萬元（含加盟金、裝修工程費、裝修
    設計師之設計費、生財設備費、經營輔導費），上訴人於92
    年11月 3日簽訂加盟連鎖店申請書時，已交付被上訴人面額
    為30萬元之支票 1紙作為定金，嗣於同年11月24日簽訂系爭
    加盟契約書時，上訴人更依被上訴人之指示，將面額分別為
    50萬元、15萬元之支票各1紙交付予訴外人即被上訴人之專
    屬設計師丁○○，作為第一期款之支付，合計上訴人先後已
    依系爭加盟契約，給付被上訴人95萬元；依兩造所簽訂之系
    爭加盟契約書第2條第2點約定，第二期款50萬元，應於加盟
    店現場木作工程（下稱系爭木作工程）動工結束後，上訴人
    始有支付之義務，詎被上訴人竟於現場之系爭木作工程尚未
    完成前，即要求上訴人先行支付該第二期款50萬元，否則現
    場施工人員將不配合施工，嗣更因上訴人未支付該第二期款
    ，即未於現場繼續施工，經上訴人屢次催促被上訴人依約進
    場施工，均無效果，被上訴人已有給付遲延之情事；上訴人
    不得已，乃於93年4月13日以律師函催告被上訴人於3日內配
    合進行現場施工，復於同年5月13日以郵局存證信函向被上
    訴人表示解除系爭加盟契約，並請求被上訴人賠償損害之意
    旨，惟仍未獲置理，上訴人乃再於同年5月27日，以郵局存
    證信函正式向被上訴人為解除系爭加盟契約之意思表示，該
    存證信函已於同年5月28日送達予被上訴人，而生契約解除
    之效力；本件系爭加盟契約既經上訴人合法解除，依民法第
    259條規定，被上訴人自有回復原狀之義務，應將其所受領
    之上開定金及第一期款合計95萬元附加受領時起之利息償還
    予上訴人。
  (二)上訴人係於被上訴人法定代理人顏文山之同意下將面額合計
    為65萬元之支票 2紙於被上訴人公司經理甲○○面前交付予
    丁○○，上訴人確已給付系爭加盟契約第一期款項。其中50
    萬元之支票係丁○○央求上訴人法定代理人兌現，換成美金
    後再交予丁○○，丁○○再交予被上訴人，此部分係經顏文
    山之同意；至於15萬元支票作為丁○○妻子安家費一事，與
    上訴人無涉。
  (三)系爭木作工程之施作，被上訴人確有給付遲延之情事：
    上訴人已依約給付第一期款予被上訴人，被上訴人亦強調其
    有從事、並完成木作之工程，而上訴人於原審一再要求其提
    出現場施作完成之相片或攝影片，惟被上訴人從未提出。被
    上訴人既認為上訴人未交付第一期款，則為何跳過第一、二
    期款之催告給付，而完成系爭木作工程？足認被上訴人所言
    不實，有給付遲延之違約情事。
  (四)退萬步言，縱認第一期款65萬元非被上訴人所收受，被上訴
    人已自認收受30萬元，系爭加盟契約第 3條約定：「前開契
    約規定之內容於乙方收受定金後80天（93.01.24）完成開幕
    正常營業。」，而此正常開幕期間距今已超過 2年，兩造對
    此期間之重要（契約之目的所在）均有所認識，則上訴人已
    以存證信函為解除契約之意思表示，且開幕期間距今已超過
    2 年，亦無任何可供開幕之店面，是以雙方之契約已無存在
    之必要，上訴人再次以書狀向被上訴人表示解除系爭加盟契
    約之意思，被上訴人應返還其已收受之30萬元定金。
  (五)上訴聲明：
    1.原判決廢棄。
    2.被上訴人應給付上訴人95萬元，及自92年11月25日起至清
      償日止按週年利率5%計算之利息。
三、被上訴人則以：
  (一)上訴人於92年11月間，向被上訴人表示願取得被上訴人之技
    術授權及商標使用之權利，並協助被上訴人開拓中國大陸市
    場，經上訴人友人丁○○居中媒介，始促成兩造簽訂系爭加
    盟契約，由丁○○擔任見證人；惟被上訴人僅收受上訴人所
    交付之定金30萬元，並未收受第一期款65萬元，上訴人所稱
    之第一期款支票 2紙，係由上訴人直接交付予丁○○，並未
    交付被上訴人，而丁○○非被上訴人公司之員工，與被上訴
    人無任何關係，上訴人將第一期款支票 2紙交付予丁○○，
    與被上訴人無關，況且上開支票 2紙，其中面額50萬元之支
    票1 紙，係由上訴人法定代理人自行提示兌領，足見上訴人
    主張為不實；又上訴人之法定代理人於本件審理程序中，已
    到庭自承：不清楚系爭木作工程，亦不知系爭木作工程有無
    完工等語，足見上訴人主張被上訴人關於系爭木作工程之施
    作有給付遲延情事云云，均屬主觀臆測之詞，不能信實。被
    上訴人依系爭加盟契約約定，委託廠商將價值約60餘萬元之
    生財設備送往加盟地點現場，該廠商已於93年2月初將生財
    設備送達現場並完成安裝，現場之木作工程早已完成，否則
    自無可能完成設備之安裝，亦足證被上訴人並無任何給付遲
    延之可言；甚者，系爭木作工程至遲既已於93年2月間完成
    ，上訴人於同年4月間始以被上訴人給付遲延為由，催告被
    上訴人為履行，自非適法，上訴人據以解除系爭加盟契約，
    亦非所許；退萬步言之，縱認上訴人解除系爭加盟契約為合
    法，因被上訴人已依約交付上訴人前述價值達60餘萬元之生
    財設備，依民法第261條、第264條第1項前段規定，被上訴
    人自得主張同時履行抗辯權，於上訴人未將前述生財設備返
    還予被上訴人前，拒絕返還上訴人前所支付之款項等語置辯
    。
  (二)答辯聲明：上訴駁回。
四、兩造不爭之事實：
  上訴人主張兩造前於92年11月間，簽訂系爭加盟契約，由上訴
  人加盟被上訴人之「壹咖啡」連鎖店，上訴人已於92年11月 3
  日簽訂加盟連鎖店申請書時，交付被上訴人面額為30萬元之支
  票1紙作為定金，之後並另將面額分別為50萬元、15萬元之支
  票各1紙交付予丁○○；嗣上訴人以被上訴人關於系爭木作工
  程之施作有給付遲延情事為由，於93年4月13日以律師函催告
  被上訴人於3日內配合進行現場施工，復於同年5月13日以郵局
  存證信函向被上訴人表示解除系爭加盟契約，並請求被上訴人
  賠償損害之意旨，再於同年5月27日以郵局存證信函正式向被
  上訴人為解除系爭加盟契約之意思表示，該存證信函已於同年
  5月28日送達予被上訴人等事實，業據上訴人提出與其所述相
  符之加盟連鎖店申請書、加盟契約書各1份、支票3紙、丁○○
  簽收字據1紙、93年4月13日律師函暨回執、93年5月13日郵局
  存證信函暨回執、93年5月27日郵局存證信函暨回執等各1件為
  證（均影本），且為被上訴人所不爭執，堪信為真實。
五、兩造爭點之論述：
  上訴人主張丁○○為被上訴人之專屬設計師，上訴人將前述面
  額分別為50萬元、15萬元之支票各 1紙交付予丁○○，作為系
  爭加盟契約第一期款之支付，係依被上訴人之指示所為者，對
  於被上訴人自生給付之效力，又被上訴人於收受定金、第一期
  款合計95萬元後，竟於現場之木作工程尚未完成前，即要求上
  訴人支付第二期款50萬元，否則現場施工人員將不配合施工，
  嗣更因上訴人未支付該第二期款，即未於現場繼續施工，被上
  訴人有給付遲延之情事，經上訴人於93年 4月13日以律師函催
  告被上訴人於 3日內配合進行現場施工，仍未獲置理等情，則
  為被上訴人所否認，並以前詞置辯。是本件應審究者，厥為：
  (一)上訴人將前述合計面額為65萬元之支票2紙交付予丁○○，
  對於被上訴人是否已生給付系爭加盟契約第一期款之效力？(二)
  被上訴人關於系爭木作工程之施作，於93年 4月間上訴人催告
  施工時，是否有上訴人所主張給付遲延之情事？
  (一)上訴人將前述合計面額為65萬元之支票2 紙交付予丁○○，
    不能主張對於被上訴人生給付系爭加盟契約第一期款之效力
    ：
    1.上訴人主張92年11月 3日簽訂加盟連鎖店申請書後，被上
      訴人即聲稱為顧及企業連鎖店形象，加盟店均須由被上訴
      人專屬之設計師負責設計施工，而丁○○即為被上訴人之
      專屬設計師，嗣於92年11月24日，被上訴人經理甲○○偕
      同丁○○及業務人員林俊鵬，一同前往上訴人公司，由甲
      ○○代表被上訴人，與上訴人議定系爭加盟契約之內容，
      並於加盟契約書上用印，丁○○則為契約之見證人，經上
      訴人向被上訴人法定代理人顏文山以電話為確認後，即依
      被上訴人之指示當場交付丁○○前述合計面額為65萬元之
      支票 2紙，作為第一期款等情，並聲請訊問證人林俊鵬。
      惟查，證人林俊鵬於原法院結證稱：「之前在被告公司擔
      任業務人員，原告與被告談加盟的事情，我有在場，當時
      有我們公司經理甲○○，另外還有一位劉先生，好像是叫
      做丁○○，丁○○與被告並沒有什麼關係，依常理來說，
      應該由我們專屬的設計師來設計，我們的專屬設計師姓魏
      ‧‧‧確定沒有看到原告有交付票據之行為等語（原審卷
      一第73、74頁）；依林俊鵬上開證述內容，顯見丁○○與
      被上訴人公司並無何關聯，亦非被上訴人之專屬設計師，
      且兩造於簽訂系爭加盟契約書當時，亦未見上訴人有交付
      支票之行為。是上訴人主張丁○○為被上訴人之專屬設計
      師，上訴人於簽訂系爭加盟契約書時，已當場依被上訴人
      之指示將第一期款支票 2紙交付予丁○○云云，無從信實
      。
    2.依上訴人前開主張之情節，上訴人將第一期款支票 2紙交
      付予丁○○時，現場尚有被上訴人之經理甲○○在場；而
      甲○○既為被上訴人之經理，代表被上訴人與上訴人議定
      系爭加盟契約之內容，並於加盟契約書上用印，顯見上訴
      人於簽約當時，已清楚認知有權代表被上訴人之人，僅被
      上訴人公司之經理甲○○，丁○○充其量僅為與被上訴人
      配合之設計師或訂約之見證人，其本身並無代表被上訴人
      之權限；於此情形下，上訴人欲依系爭加盟契約之約定，
      向被上訴人給付第一期款65萬元，自應會秉承原議約、簽
      約之模式，直接向代表被上訴人之甲○○為之，以求慎重
      ，斷無率將該款項交付予無代表被上訴人權限之丁○○之
      理。至上訴人雖主張：上訴人將第一期款支票交付予丁○
      ○之前，曾以電話向顏文山確認云云，惟並未能提出任何
      之事證以實其說，自難遽信。則上訴人上開主張，與常情
      相違，洵難採信。甚者，經原法院依被上訴人之聲請，向
      臺北國際商業銀行民安分行調取前述面額分別為50萬元、
      15 萬元之支票2紙兌現紀錄，發現前述面額為50萬元之支
      票係由上訴人之法定代理人於該支票背面簽名後提示兌領
      ，而前述面額為15萬元之支票1紙，則係由訴外人賴淑於
      該支票背面簽名後提示兌領，均與被上訴人無關，有臺北
      國際商業銀行民安分行94年6月3日北商銀民安（094）字
      第00016號函文檢附之前述支票正、反面影本計4紙附於原
      審卷二第20頁以下可憑。上訴人對此固主張：丁○○於取
      得前述支票2紙後之次日，向上訴人稱因急著回大陸，來
      不及等票期兌現，要求上訴人直接將支票兌換為現金，再
      換成美金交予其帶回大陸，經上訴人向顏文山確認後，才
      依丁○○之要求將該面額50萬元之支票兌現後換成美金交
      予丁○○；至另外1紙面額為15萬元之支票，則係丁○○
      說要給其妻作為安家費之用，簽名兌現該支票之人賴淑即
      為丁○○之妻子云云。惟查，倘依上訴人所主張，面額合
      計為65萬元之支票2紙，係作為支付系爭加盟契約第一期
      款之用，則其給付之對象，應為契約相對人之被上訴人，
      而非丁○○個人，上訴人已依約交付支票為給付，其給付
      義務即已完成，焉有再依丁○○個人之要求，將該紙應由
      被上訴人取得之面額50萬元支票，於自行兌現並換成美金
      後，交付予丁○○，另紙面額為15萬元之支票，則作為丁
      ○○私人「安家費」用途之理？至上訴人主張於將支票兌
      現換成美金交付予丁○○之前，曾向顏文山確認部分，亦
      未舉證以實其說，難以信實。故上訴人主張前述交付予丁
      ○○之支票2紙，係作為給付被上訴人之第一期款云云，
      悖乎常情，委無可足。
    3.至上訴人另聲請訊問證人甲○○、丁○○，欲證明上訴人
      確於簽訂系爭加盟契約書時，將前述面額合計為65萬元之
      支票2紙交付予丁○○，作為支付系爭加盟契約第一期款
      之用等事實，惟經原法院歷次依上訴人所陳報之地址，及
      證人甲○○、丁○○之戶籍地址通知渠2人到庭，證人甲
      ○○、丁○○均始終未能到庭；本院亦依上訴人之聲請再
      度通知，證人亦未到庭；本院自無從就上開證人為調查。
    4.綜上，丁○○既非被上訴人之專屬設計師，亦無代表被上
      訴人向上訴人收取系爭加盟契約第一期款之權限，而上訴
      人亦非於簽訂系爭加盟契約書當時，將前述支票 2紙交付
      予丁○○，且該 2紙支票嗣均非由被上訴人或其指定之人
      提示兌現，參合上情，顯難認前述支票 2紙係上訴人依被
      上訴人之指示交付予丁○○，作為支付系爭加盟契約第一
      期款之用。從而，上訴人主張已交付系爭加盟契約第一期
      款65萬元云云，自無可採。
  (二)被上訴人關於系爭木作工程之施作，於93年4 月間上訴人催
    告施工時，是否確有上訴人所主張給付遲延之情事？
    1.上訴人主張被上訴人於加盟店現場之系爭木作工程尚未完
      成前，無理由要求上訴人支付第二期款，進而拒絕現場之
      繼續施工，被上訴人已有給付遲延之情事云云。經查，依
      兩造所簽訂之系爭加盟契約書第2條第1點約定，上訴人應
      於裝修工程隊動工後，支付被上訴人第一期款65萬元（原
      審卷一第8頁）；而上訴人將合計面額為65萬元之支票2紙
      交付予丁○○，對於被上訴人並不生給付系爭加盟契約第
      一期款之效力，業如前述，即上訴人既未依約支付第一期
      款予被上訴人，被上訴人本得拒絕第二期木作工程之施作
      ，是縱被上訴人確有拒絕施作系爭木作工程之情事，亦難
      認有何給付遲延之可言。矧上訴人法定代理人自承：「將
      訂金交付後，也不知道究竟有無完工，在大陸並沒有派任
      何人在現場，木作工程都是被告自行找人」等語（原審卷
      二第37頁），顯見上訴人對於系爭木作工程究竟是否已如
      期完工、甚至是否已完工，均無所悉，其主張被上訴人關
      於系爭木作工程之施作有給付遲延之情事，無非為推斷臆
      測之詞，難以憑採。況且，證人即勇志餐飲設備有限公司
      負責人孫銘鑌亦於原法院庭結證稱：「與被告有生意往來
      ，被告向我購買製冰機、咖啡機等咖啡店所需的設備‧‧
      ‧送貨是我送的‧‧‧我總共去了4、5次，第一次是陪同
      去看地點，第二次是送廚房管線水電配置圖‧‧‧第三次
      要確認是否確定有裝好水電‧‧‧因為裝潢好之後，才可
      以把設備送進去，第四次才把設備送過去，銷貨日期後一
      星期內，貨到後才去安裝」（問：確實送貨時間是在93年
      2月3日？）「是，‧‧‧送貨時店內已經裝潢好了，只是
      招牌還沒有掛上去，店內木作工程、桌椅、空調等都已經
      做好了，店內還有開冷氣」等語（原審卷一第150 -152頁
      ），顯見證人孫銘鑌於93年 2月初將咖啡機等設備送至系
      爭加盟店現場時，店內之系爭木作工程早已完工；再觀諸
      被上訴人所提出、上訴人亦不爭執其真正之訴外人吳禮香
      於93年1月19日傳真予上訴人之傳真文件影本1紙，其上亦
      載明：「（吳禮香）今天（93年1月18日）下午去昆山驗
      收壹咖啡裝修部分，大體上均已完工，空調、水電正常，
      整體設計尚可‧‧‧」等語（原審卷二第8頁），亦堪認
      本件加盟店現場之系爭木作工程，於93年1月18日之前即
      已完工；並無上訴人所主張「被上訴人拒絕於現場繼續施
      工」之情形。上訴人雖主張吳禮香不能代表上訴人至現場
      驗收云云；然，上訴人法定代理人自認透過吳禮香去看過
      現場（原審卷二第36頁），即使吳禮香不能代表上訴人驗
      收，至少依吳禮香證詞亦足證明木作工程確已完工。系爭
      木作工程既於93年1、2月之前即已完工，上訴人於同年4
      月間，猶以被上訴人施作系爭木作工程有遲延情事為由，
      以律師函催告被上訴人進行施工，其催告顯非適法，不生
      催告之效力，上訴人嗣更據以解除系爭加盟契約，自亦無
      從發生契約解除之效力。至於上訴人質疑為何被上訴人跳
      過第一、二期款之催告而完成系爭本作工程，此乃被上訴
      人是否行使其權利之問題，不能據此推斷上訴人已給付第
      一期款。
    2.上訴人另主張：依系爭加盟契約書第 3條約定，被上訴人
      應於收受定金後80日即93年 1月24日前完成開幕正常營業
      ，惟本件加盟店已遭房東收回房屋，正常開幕期間距今已
      超過2年，雙方之契約已無存在之必要，上訴人再次以書
      狀向被上訴人為解除契約之意思表示云云。查，依加盟契
      約書第4條約定：「甲方（即上訴人）依約定付款，如乙
      方（即被上訴人）不能如期完成開幕營業，乙方應負遲延
      責任‧‧‧」（原審卷一第8頁），亦即以上訴人依約定
      付款為前提，如未能如期完成加盟店開幕營業，被上訴人
      始負遲延責任甚明。上訴人既將面額合計為65萬元之支票
      2 紙交付丁○○，對於被上訴人不生已給付契約第一期款
      之效力，且上訴人亦自認未繼續給付第二期以後之各期款
      項，足證上訴人並未依約定付款，則被上訴人自無契約書
      第4條應負遲延責任之可言。上訴人雖主張契約之約定係
      以被上訴人依約完成各期工程為前提始有按期給付工程款
      之義務；惟，依本院前開認定，被上訴人之木作工程已於
      93年1、2月之前完工並無遲延之情事，上訴人此部分主張
      ，亦無可取。
    3.綜上所述，上訴人就其所主張被上訴人關於系爭木作工程
      之施作有給付遲延情事乙節，未能舉證以實其說，且系爭
      木作工程係於93年1、2月之前即已完工，被上訴人於93年
      4月間，並無上訴人所主張給付遲延之情事，上訴人於93
      年4月13日以被上訴人給付遲延為由，催告被上訴人限期
      施工，已非適法之催告，嗣上訴人復執以對被上訴人為解
      除系爭加盟契約之意思表示，自屬無據，不生契約解除之
      效力。兩造亦未合意解除契約，上訴人主張契約已解除，
      請求被上訴人返還定金30萬元，於法無據。
六、綜上所述，上訴人之主張難以採信，其本於契約解除之法律
    關係，請求被上訴人返還定金30萬元及第一期款65萬元，為
    無理由，不應准許。是則原審為上訴人敗訴之判決並駁回其
    假執行之聲請，於法並無不合。上訴意旨指摘原判決不當，
    求予廢棄改判，為無理由，應予駁回。
七、本件事證已臻明確，兩造其餘攻擊防禦方法，經審酌後，或
    與本件無涉，或與判決結果不生影響，毋庸一一論列。
八、據上論結，本件上訴為無理由，依民事訴訟法第449條第1項
    、第78條，判決如主文。
中    華    民    國    95    年    12    月    13    日
                    民事第二庭
                        審判長法  官  吳謙仁
                              法  官  李瓊蔭
                              法  官  蘇瑞華
正本係照原本作成。
不得上訴。
中    華    民    國    95    年    12    月    14    日
                              書記官  賴以真


司法院資訊處製作；財團法人民間司法改革基金會備份。
